【裁判字號】    98,交聲,1717
【裁判日期】    980629
【裁判案由】    聲明異議
【裁判全文】
臺灣高雄地方法院交通事件裁定        98年度交聲字第1717號
原處分機關  高雄市政府交通局
異  議  人  甲○○
即受處分人
上列受處分人因聲明異議案件，對於高雄市政府交通局民國98年
5 月11日所為之處分（原處分：高市交裁字第32-B00000000號）
，聲明異議，本院裁定如下：
 主  文
原處分關於裁處甲○○酒精濃度超過規定標準者部分之罰鍰新臺
幣肆萬伍仟元撤銷。
上開撤銷部分甲○○不罰。
其他異議駁回。
    理  由
一、異議意旨略以：異議人即受處分人甲○○因酒後騎乘重型機
    車，已遭臺灣高雄地方法院檢察署檢察官予以緩起訴處分，
    並依該署指定向國庫繳納罰金新臺幣（下同）60,000元，依
    一事不二罰原則，爰提起本件聲明異議，請求撤銷原處分等
    語。
二、按汽車駕駛人，駕駛汽車經測試檢定，酒精濃度超過規定標
    準者，處15,000元以上60,000元以下罰鍰，並當場移置保管
    其汽車及吊扣其駕駛執照1 年，道路交通管理處罰條例第35
    條第1 項第1 款固定有明文。惟按一行為同時觸犯刑事法律
    及違反行政法上義務規定者，依刑事法律處罰之。但其行為
    應處以其他種類行政罰或得沒入之物而未經法院宣告沒收者
    ，亦得裁處之。前項行為如經不起訴處分或為無罪、免訴、
    不受理、不付審理之裁判確定者，得依違反行政法上之義務
    規定裁處之，行政罰法第26條已定有明文。
三、經查：
(一)異議人於酒後騎乘車牌號碼LJB-731 號重型機車上路，於96
    年10月12日下午10時9 分許，行經高雄市○○區○○街221
    號前時，因行車不穩，為警攔查並令其呼氣測得之酒精濃度
    為每公升1.08毫克，即以異議人違反道路交通管理處罰條例
    第35條第1 項第1 款規定開單舉發。異議人並因上開酒後駕
    車之行為，同時犯刑法第185 條之3 公共危險罪，經臺灣高
    雄地方法院檢察署檢察官以96年度偵字第30470 號為緩起訴
    處分，其期間為1 年，異議人應支付60,000元給國庫，上開
    緩起訴處分後經臺灣高等法院高雄分院檢察署駁回再議確定
    ，且異議人已於97年4 月10日支付60,000元給國庫完畢，上
    開緩起訴處分並於98年1 月9 日期滿，惟原處分機關就前開
    同一酒後駕車行為，仍於98年5 月11日對異議人裁處罰鍰45
    ,000 元 等情，有臺灣高雄地方法院檢察署函文、臺灣高等
    法院被告前案紀錄表、臺灣高雄地方法院檢察署96年度偵字
    第30470 號緩起訴處分書各1 份在卷可稽，及有高雄市政府
    交通局高市交裁字第裁32-B00000000號違反道路交通管理事
    件裁決書1 份附卷可憑。
(二)依行政罰法第26條之立法理由觀之，「一行為同時觸犯刑事
    法律及違反行政法上義務規定時，由於刑罰與行政罰同屬對
    不法行為之制裁，而刑罰之懲罰作用較強，故依刑事法律處
    罰，即足資警惕時，實無為一事二罰再處行政罰之必要，且
    刑事法律處罰，由法院依法定程序為之，較符合正當法律程
    序，應予優先適用。但罰鍰以外之沒入或其他種類行政罰，
    因兼具維護公共秩序之作用，為達行政目的，行政機關仍得
    併與裁處」，故探究其立法目的，無非在處罰目的相同且處
    罰方式相同時，若依刑事法律處罰，即足資警惕時，實無為
    一事二罰再處行政罰之必要，但罰鍰以外之沒入或其他種類
    行政罰，因兼具維護公共秩序之作用，為達行政目的，行政
    機關仍得併予裁處。至於刑事訴訟法第253 條之1 所指之緩
    起訴處分，其中檢察官命被告為金錢給付部分，並得為民事
    強制執行名義，受處分人因上開緩起訴處分而剝奪其財產權
    ，且前揭金錢給付義務亦具有強制性、懲罰性，雖不若易科
    罰金係以支付金錢作為自由刑之替代，惟經由緩起訴處分條
    件之履行使其免於遭檢察官發動起訴程序，仍具有替代刑罰
    之效果，廣義而言，應屬前揭所稱之「實質刑事法律處罰」
    ，而有行政罰法第26條第1 項「一事不二罰」規定之適用。
    至交通部95年7 月17日交路字第0950006986號函釋雖略以：
    查法務部行政罰法諮詢小組第1 次會議紀錄已明確結論「緩
    起訴者乃附條件的不起訴處分，亦即是不起訴的一種」在案
    ，當依該部上開函釋結論及行政罰法第26條第2 項規定辦理
    云云。惟「緩起訴」處分之最終雖使被告免於刑事訴追之效
    果，與「不起訴」處分之效果相同，然觀諸刑事訴訟法第25
    3 條之1 第1 項係91年2 月8 日增訂，行政罰法係94年2 月
    5 日公布，而制定在後的行政罰法第26條第2 項僅臚列「不
    起訴處分或無罪、免訴、不受理、不付審理之裁判確定者」
    ，並未將「緩起訴處分」納入。又緩起訴處分既非不能證明
    行為人之犯罪事實，且行為人有支付一定金額之實質處罰，
    已產生實質刑罰之效果，自與上開行政罰法第26條第2 項列
    舉之不起訴處分等情形迥然有別，仍無從遽為比擬而為相同
    之處置。再者，酒後駕車行為人於受緩起訴處分，並於其財
    產權遭受剝奪之餘，卻仍需繳納一定金額之行政罰鍰，其結
    果勢必降低刑事被告接受緩起訴之意願，亦與訂定緩起訴處
    分以替代繁複刑事審判程序之制度性機能相悖。準此以言，
    制定在後之行政罰法第26條第2 項既未將緩起訴處分列舉其
    中，本於保障人民基本權及「法律明示其一排除其他」之法
    理暨前揭說明，自不能將條文中「不起訴處分」之範圍，擴
    及於性質並不相同之「緩起訴處分」，併予敘明。
(三)綜上，本件異議人雖於裁決書上所載時、地酒後騎乘重型機
    車，而有違反道路交通管理處罰條例第35條第1 項第1 款規
    定之違規行為，惟異議人上開酒後駕車之行為，係屬同時觸
    犯刑事法律及違反行政法上義務規定之行為，且前經緩起訴
    處分確定，緩起訴期間並已屆滿，異議人確定不會再受刑事
    訴追及處罰。又異議人前已給付6 萬元給國庫，已產生實質
    刑罰之效果，則揆諸上開行政罰法第26條規定與前揭說明，
    原處分機關對異議人上開酒後駕車之違規行為予以裁罰時，
    就其行為應處以其他種類行政罰部分（即吊扣駕駛執照12
    個月及施以道路交通安全講習），固仍得予以裁處，然就裁
    處罰鍰部分，揆諸上開說明，自不得再予處罰。是原處分機
    關就異議人酒精濃度超過規定標準部分，對其裁處罰鍰45,
    000 元，尚有未洽，自應由本院予以撤銷，並就上開撤銷部
    分，另為異議人不罰之諭知。另原處分機關裁處異議人吊扣
    駕駛執照，及施以道安講習部分，係屬其他種類之行政裁罰
    ，原處分機關本得依行政罰法第26條第1 項但書規定予以裁
    罰，於法並無不合，異議人就此部分亦提出異議請求撤銷，
    自無理由，應予駁回。
據上論斷，應依道路交通案件處理辦法第19條、第20條，裁定如
主文。
中    華    民    國    98    年    6     月    29    日
                  交通法庭  法  官  林裕凱
以上正本證明與原本無異。
如不服本裁定，應於收受送達後5 日內向本院提出抗告狀。
中    華    民    國    98    年    6     月    30    日
                            書記官  黃靖媛


司法院資訊處製作；財團法人民間司法改革基金會備份。
